【裁判字號】    89,訴,1847
【裁判日期】    900621
【裁判案由】    塗銷土地抵押權登記
【裁判全文】
臺灣板橋地方法院民事判決  八十九年度訴字第一八四七號
    原          告  乙○○
    被          告  戊○○
                    丙○○
                    甲○○
                    丁○○
右當事人間請求塗銷抵押權登記等事件，本院判決如左：
    主      文
確認被告戊○○、丙○○、甲○○、丁○○等四人就原告所有坐落台北縣林口鄉○○
段二七之八地號、面積一、二二四平方公尺所有權全部，以台北縣新莊地政事務所民
國八十九年四月二十日莊登字第一五九一四○號收件、八十九年四月二十一日登記、
所設定之本金最高限額新臺幣壹仟捌佰萬元之抵押權擔保之債權不存在；被告戊○○
、丙○○、甲○○、丁○○等四人應將前揭抵押權設定登記塗銷。
確認被告戊○○就前項土地，以台北縣新莊地政事務所民國八十九年四月二十日莊登
字第一五九一五○號收件、民國八十九年四月二十一日登記、所設定權利價值新台幣
伍萬元之地上權不存在；被告戊○○應將前揭地上權設定登記塗銷。
確認被告戊○○與原告間就第一項土地，以台北縣新莊地政事務所民國八十九年四月
二十日莊登字第一五一九六○號收件、民國八十九年四月二十一日登記、所為預告登
記之買賣關係不存在；被告戊○○應將前揭預告登記塗銷。
本院八十九年度執字第一六一五○號拍賣抵押物強制執行事件，就原告所有坐落台北
縣林口鄉○○段二七之八地號、面積○點一二二四公頃所有權全部，所為之強制執行
程序應予撤銷。
訴訟費用由被告連帶負擔。
    事      實
甲、原告方面：
一、聲明：
  （一）請求判決確認被告等人就原告所有座落台北縣林口鄉○○段二七之八地號，
        面積一、二二四平方公尺所有權全部，以台北縣新莊地政事務所，民國八十
        九年四月二十日莊登字第一五九一四０號收件，八十九年四月二十一日登記
        ，所設定本金最高限額新臺幣（下同）一千八百萬元之債權不存在，扺押權
        登記應予塗銷。
  （二）被告戊○○就原告右開土地以新莊地政事務所，民國八十九年四月二十日莊
        登字第一五九一五０號收件，民國八十九年四月二十一日登記，所設定權利
        價值新台幣五萬元之地上權之權利不存在，地上權登記應予塗銷。
  （三）被告戊○○就原告第一項之土地以新莊地政事務所，民國八十九年四月二十
        日莊登字第一五一九六０號收件，民國八十九年四月二十一日登記，所為預
        告登記之買賣關係不存在，預告登記應予塗銷。
  （四）貴院八十九年度民執字第一六一五０號拍賣抵押物強制執行事件，就原告所
        有座台北縣林口鄉○○段二七之八地號，面積０．一二二四公頃所有權全部
        ，所為之強制執行程序應予撤銷。
二、陳述：
  （一）原告所座落台北縣林口鄉○○段二七之八地號，面積一、二二四平方公尺所
        權全部，被歹徒林本源等人以偽造原告身份證與所有權狀破損換發書狀及變
        更住址，取得新的權狀，而向被告等四人貸得一千八百萬元與設定地上權及
        出售土地而預告登記，有新莊地政事務所土地登記申請書四份可證。（原證
        物一～四）。原告之土地權狀並沒有破損，並未向地政事務所換發權狀，身
        份證也沒有遺失，歹徒林本源偽造原告身份證竟將原告之父親張江褔改為張
        阿成，母親張李春改為張蔡明珠，配偶黃玉雲改為張林招治，原告戶籍在林
        口鄉○○村○○區○○路三八號竟變為台北市○○街四六巷一號五樓，有真
        假權狀身份對照可稽（原證物五、六）。刑案業經新莊地政事務所移送檢察
        署偵辦中。林本源等人在偽造工作完成後，持向被告等四人貸得一千八百萬
        元及地上權登記及預告登記，但原告未見過被告也不認識被告，並未向被告
        貸款一千八百萬元，也未同意設定地上權，更沒有出售土地給被告戊○○，
        所以被告之上開行為與原告毫無關係，並無意思表示合致，今被告進行拍賣
        原告之土地，妨害原告所有權之行使。
  （二）法院審理及認為物權採登記主義，權利經過登記後，認為有絕對效力，對原
        告不利。登記應有原因事由，原告並沒有上開之行為，被告及證人林德旺及
        代書也供稱是歹徒林本源等冒充原告的行為，證明原告並沒有向被告借款，
        所以有確認被告扺押權債權不存在必要，又原告沒有同意將土地供被告建造
        建物之意思，被告所設定地上權是虛偽的，所以有確認該權利不存在，又查
        原告並沒有將土地出賣被告，雙方也沒有簽訂買賣契約，沒有買賣關係存在
        ，所以也有確認雙方之買賣關係不存在之必要，該預告登記也應予塗銷。
  （三）原告並沒有簽發借款證向被告四人借款一千五百萬元，雙方無債權債務存在
        ，所以請求確認抵押權之債權不存在。原告並沒有提供權狀、印鑑證明、身
        分證供被告設定抵押權與地上權及買賣之預告登記等，是被告等人偽造的，
        所以請求塗銷。被告對原告沒有債權存在，抵押權應予塗銷，所以被告聲請
        鈞院強制執行查封原告之不動產之執行程序應予撤銷。原告是受害人除對被
        告提起確認債權不存在及塗銷登記回復原狀等訴訟外，今又發現被告向貴院
        聲請拍賣抵押物強制執行查封本件系爭不動產，目前在貴院民事執行處八十
        九年民執字第一六一五０號執行中，為保全不動產免被拍賣遭受損失，在不
        得已之下只好再追加提出執行異議之訴，因為被告對原告無任何債權存在，
        因此依強制執行法第十四條規定追加債務人異議之訴。因原告之不動產被歹
        徒林本源等人以不法手段處分原告之不動產，引起一連串的爭訟，實情非得
        已，不是原告興訟，而且都是基於同一事實，所以追加異議之訴。原告之土
        地被第三人虛偽設定他項權利嚴重侵害原告權益，有確認判決之法律上利益
        ，自得提起，又原告追加提起確認被告之權利不存在，其請求之基礎與塗銷
        登記為事實同一，依民事訴訟法第二四七條及第一、三項及第二五五條得為
        追加。
  （四）地政機關之登記當然有絕對之效力，當然是指合法真正的文件登記，如果證
        件是偽造，地主是被冒充，能絕對有效嗎？就如竊得或拾得他人之權狀、印
        鑑證明、身分證、印鑑章，而冒充所有權人向地政關辦理設定扺押登記、借
        款，文件是真實的，也是經過登記，而是惡意取得的，能說是絕對有效嗎？
        不能以只要經過登記就認為有效。而把鉅款借給他人，自己應查證是否是真
        正的所有權人出面借款或提供不動產，借款人住何處，土地位置在那裡，都
        要查清楚，而且應向地政機關申請會同四鄰鑑界確實位置後才放款，才沒有
        風險，同時還要找保證人，如銀行放款一樣，今被告隨隨便便把一仟伍佰萬
        元借給他人，自信土地有價值可以回收，那未免太大意了。
  （五）被告是否與歹徒串通，以拍賣扺押物取得價款後朋分花用，不得而知，目前
        許多仲介公司只要付給賣主二成的價款即可取得證件，八成向銀行貸款，即
        有不法仲介公業虛設行號，取得證件後即向外借款也是合法文件合法登記，
        往往被法院塗銷扺押權，茲提出二件案例參改，所以不動產登記，雖然是有
        絕對效力，但還審查借貸經過不能一律絕對有效，否則就不用訴訟了，就是
        原告之權利被侵害才求法律保護，才要起訴，所以煩請法官詳為調查，並賜
        判決如訴之聲明，以維權益。
  （六）原告未到台灣銀行桃園分行及新竹國際商業銀行永安分行開戶，銀行提出之
        乙○○開戶資料，如身份證、印章、簽字都是偽造的，不是原告本人到銀行
        開戶，因此被告所交付之支票非原告領取，所以原告沒有向被告借款，亦無
        發生抵押之法律行為，原告自始未有若何之意思表示，本件僅有債權人即抵
        押權人單方之意思表示，是則抵押權設定契約因雙方意思表示未經合致而未
        成立，自無法使該法律行為成立。
三、證據：提出土地登記申請書及資料、土地所有權狀、身分證、剪報、臺灣板橋地
    方法院檢察署刑事傳票、土地登記簿謄本、臺灣臺北地方法院八十六年度訴字第
    一六一五號民事判決、臺灣台中地方法院八十二年度訴字第一五一五號民事判決
    、臺灣板橋地方法院執行處八十九年十二月三十日八十九年度民執正字第一六一
    五○號通知、偽造之身分資料、原告之真正戶籍謄本等影本為證據。
乙、被告方面：
一、聲明：請求駁回原告之訴。
二、陳述：
  （一）原告於本案訴訟繫屬後又追加提起確認被告之債權新台幣一千八百萬元、新
        台幣伍萬元之地上權及預告登記之買賣關係不存在，又於九十年一月五日再
        以訴狀追加提出執行異議之訴，均屬訴之追加變更，被告決不同意，合先敘
        明。
  （二）查「依本法所為之登記有絕對效力」，土地法第四十三條定有明文。原告所
        有台北縣林口鄉○○段二七｜八號建一二二四平方公尺所有權全部為被告戊○○、丙○○、甲○○、丁○○等四人設定本金最高限額新台幣一千八百萬
        元抵押權登記及為被告戊○○設定地上權登記與預告登記係台北縣新莊地政
        事務所辦理登記完畢，並由該所發給他項權利證明書在案，依上引土地法第
        四十三條規定，上開登記有絕對效力。
  （三）被告因信賴登記而將金錢出借並已交付，茲說明如左：
      (一)被告戊○○部分：
        Ａ台灣土地銀行桃園分行簽發台灣銀行桃園分行八十九年四月廿一日面額新
          台幣一百四十五萬元支票壹紙（票號ＢＥ0000000）。
        Ｂ新竹國際商業銀行永安分行簽發之八十九年四月廿一日本行支票面額三百
          萬元支票壹紙（票號ＤＡ0000000）。
        Ｃ現款五十五萬元。
        合計伍佰萬元，有支票影本、借款人之收條及借款證為據。
      (二)被告丙○○部分：
        Ａ台灣銀行桃園分行簽發之八十九年四月廿一日本行支票面額三百二十二萬
          元支票壹紙（票號ＢＥ0000000）。
        Ｂ現款七十八萬元。
        合計四百萬元，有支票影本、借款人之收條及借款證為據。
      (三)被告甲○○部分：
        Ａ美商花旗銀行桃園分行簽發台灣銀行桃園分行八十九年四月廿一日面額一
          百八十萬元支票壹紙（票號ＢＥ0000000）。
        Ｂ中興商業銀行桃園分行簽發台灣銀行桃園分行八十九年四月廿一日面額三
          十萬元支票壹紙（票號ΒＦ0000000）。
        Ｃ中興商業銀行桃園分行簽發台灣銀行桃園分行八十九年四月廿一日面額五
          十萬元支票壹紙（票號ＢＦ0000000）。
        Ｄ現款四十萬元。
        合計三百萬元，有支票影本、借款人之收條及借款證為據。
      (四)被告丁○○部分：
        Α彰化商業銀行北桃園分行簽發台灣銀行桃園分行八十九年四月廿一日面額
          二百五十萬元支票壹紙（票號ＢＥ0000000）。
        Ｂ現款五十萬元。
        合計三百萬元，有支票影本、借款人之收條及借款證為據。
      (五)被告等四人均係善意第三人，因信賴地政機關之合法登記而將金錢出借，並
        已交付完畢，依上引條文規定應受法律保障，出借款項在未清償完畢以前何
        能訴請塗銷。
  （四）原告指其身份證遭歹徒林本源等人偽造而變更住址並以其所有權狀破損聲請
        換發而取得新權狀向新莊地政事務所辦理登記，此係原告與歹徒及新莊地政
        事務所之關係，此與因信賴登記而出借款項之善意第三人即被告無涉，何能
        訴請塗銷登記。台北縣新莊地政事務所係政府所設立專辦不動產登記之機關
        ，其登記不僅有絕對效力，且有絕對公信力，人民因信賴政府機關之合法登
        記而交付出借之款項，如仍不受法律保護，政府公信力何在？善意第三人將
        何所適從。
  （五）被告於登記完畢並由新莊地政事務所發給他項權利證明書後始將出借之款項
        合計一千五百萬元交付，所付款項均有銀行簽發之支票在卷可稽，並經仲介
        人林德旺、代書陳令姣到庭結證，被告確係善意第三人，確有將出借款項交
        付。
  （六）被告戊○○所設定之地上權及預告登記均係保障本件借款而設定，本件借款
        未全部清償以前原告何能訴請塗銷。
三、證據：提出抵押權設定登記契約書、地上權設定契約書、預告登記同意書、土地
    所有權狀、地上權證明書、借款證、他項權利證明書、支票等影本為證據，並聲
    請訊問證人林德旺、陳令姣。
丙、本院依職權調取本院八十九年度執字第一六一五○號民事執行卷宗，並向臺北縣
    新莊地政事務所調取土地登記資料，台北市中山區戶政事務所查詢乙○○之印鑑
    證明，及依聲請向台灣銀行桃園分行、新竹國際商業銀行永安分行調取帳戶資料
    及支票影本。
    理      由
一、程序方面：按訴狀送達後，原告不得將原訴變更或追加他訴，但有請求之基礎事
    實同一及不甚礙被告之防禦及訴訟之終結之情形者，不在此限，民事訴訟法第二
    百五十五條第一項但書第二款、第七款定有明文。本件原告於起訴後，訴狀繕本
    送達被告之後，另具狀追加確認債權不存在、地上權及預告登記之買賣關係不存
    在與執行債務人異議之訴等聲明，被告雖表明不同意原告所為上述訴之追加變更
    ，然核原告所為前述追加，其請求之基礎事實均與原起訴狀所主張塗銷抵押權設
    定登記之基礎事實相同，且因調查之證據均屬相同，亦不甚妨礙被告之防禦及訴
    訟之終結，其追加合於法律規定，合先敘明。
二、本件原告主張其所有坐落台北縣林口鄉○○段二七之八地號土地，遭訴外人林本
    源等人以偽造原告身份證、所有權狀破損換發書狀、變更住址等方式，向地政事
    務所申領取得新權狀，而向被告等四人貸得一千八百萬元與設定地上權及出售土
    地而預告登記，林本源等偽造原告身份證竟將原告之父親張江褔改為張阿成，母
    親張李春改為張蔡明珠，配偶黃玉雲改為張林招治，原告戶籍在林口鄉○○村○○區○○路三八號竟變為台北市○○街四六巷一號五樓，刑案部分業經新莊地政
    事務所移送檢察署偵辦中，林本源等人在偽造工作完成後，持向被告等四人貸得
    一千八百萬元及地上權登記及預告登記，但原告未見過被告也不認識被告，並未
    向被告貸款一千八百萬元，也未同意設定地上權，更沒有出售土地給被告戊○○
    ，所以被告之上開行為與原告毫無關係，並無意思表示合致等節，被告就原告主
    張以前揭土地作為擔保向被告借款之人並非原告本人，且該向借款之人所提出之
    證件俱屬偽造等事實並不爭執，並經本院向臺北縣新莊地政事務所函調該設定登
    記之申請資料，有臺北縣新莊地政事務所八十九年十一月十五日八九北縣莊地一
    字第一八八三二號函檢送之臺北縣新莊地政事務所收件八十九年四月二十日莊登
    字第一五九一四○、一五九一五○、一五九一六○號土地登記申請書及其附件等
    在卷可參，另該向被告等借款之人所提出原告名義之印鑑證明等亦屬偽造者，亦
    經本院向台北市中山區戶政事務所查證屬實，亦有台北市中山區戶政事務所九十
    年一月十九日北市中戶字第九○六○○九二九○○號函在卷足稽，則原告主張其
    並未向被告等借款，亦未以前揭土地作為擔保，為被告等設定抵押權、地上權及
    申辦買賣預告登記等事實，應屬可採，而可信為真實。
三、本件原告又主張其並未向被告等借款，但為被告所否認，並提出交付借款之支票
    、借據、收據等證據；經查，本件實際上向被告等借款，並收受被告等交付款項
    之人，並非原告本人之事實，乃為被告所不否認，且據證人即經手本件借款之介
    紹人林德旺及辦理本件設定登記之代書陳令姣到庭所述，被告等及該二證人均有
    核對自稱為「乙○○」之借款人之身分證件，確認該人與身分證上之照片相同，
    始同意借款即及交款等情，而該自稱「乙○○」者，所持乃偽造之身分證，已如
    前述，而兌現被告等所交付之支票之台灣銀行桃園分行、新竹國際商業銀行永安
    分行之帳戶，並非原告所開立者，亦有台灣銀行桃園分行九十年三月二十三日（
    九○）銀桃營字第○一八九四號函、新竹國際商業銀行永安分行九十年三月二十
    二日竹商銀永安字第一○○─一號函及所附客戶資料在卷可參，可見實際上收受
    被告等交付之款項而向被告等借款之人，並非原告本人，則原告主張其與被告等
    人之間並無借貸關係存在，因請求確認系爭土地上為被告等所設定之本金最高限
    額一千八百萬元之抵押債權不存在，應認為有理由。
四、又按「依土地法所為之登記有絕對效力，固為同法第四十三條所明定，惟參照司
    法院院字第一九一九號解釋，在第三者信賴登記而取得土地權利之前，真正權利
    人既仍得對登記名義人主張登記原因之無效或撤銷，提起塗銷登記之訴，自不能
    據以除斥真正之權利。」亦有最高法院三十九年台上字第一一○九號判例可參，
    則原告主張系爭土地上有被告等四人之抵押權登記，及被告戊○○之地上權登記
    與預告登記，對其所有權之行使有所妨害，自得訴請塗銷該登記一節，自非無理
    由，應屬可採，被告抗辯稱依照土地法第四十三條之規定，依土地所為之登記有
    絕對效力，原告不得請求塗銷云云，自非可採。
五、再查，抵押權之設定為物權行為，係以直接發生抵押權為目的之法律行為，以當
    事人意思表示為基礎，必須當事人雙方意思表示合致，方能成立生效，依照民法
    第一百五十三條第一項之規定，如無當事人間互相表示之意思表示合致，自無成
    立契約之餘地，則依據該當事人間所成立之物權契約所為之登記即有無效之原因
    存在，真正權利人自非不得請求塗銷之。而原告與被告等人之間並無消費借貸關
    係存在，已如前述，則原告請求塗銷系爭土地上為被告等設定之抵押權登記，自
    應認為有理由，應予准許。而另在系爭土地上為被告戊○○所設定之地上權及買
    賣之預告登記，亦係為擔保借款債權所為之登記，業據證人陳令姣證明屬實，則
    土地所有權人即原告與權利人即被告戊○○之間，實際上並無設定地上權及買賣
    之事實，則原告請求被告戊○○一併將前述地上權、預告登記塗銷，亦為有理由
    ，應併予准許。
六、末查，被告等於系爭土地上所設定之抵押權所擔保之債權既屬不存在，且應塗銷
    抵押權設定登記，則被告等持以聲請強制執行之本院八十九年度拍字第三二四四
    號民事裁定准予拍賣抵押物裁定執行名義之執行力，自應歸於消滅，本院八十九
    年度執字第一六一五○號強制執行事件，就原告所有系爭土地所執行之強制執行
    程序，自應予以撤銷，原告此部分之請求，亦為有理由，併予准許之。
七、本件事證已臻明確，兩造其餘主張及攻擊防禦方法與證據，經本院斟酌後，與本
    件判決結果已不生影響，故不一一論列，附此敘明。
八、據上論結，本件原告之訴為有理由，應依民事訴訟法第八十五條第二項，判決如
    主文。
中      華      民      國     九十     年      六      月    二十一    日
                                臺灣板橋地方法院民事第一庭
~B法      官  許瑞東
右正本證明與原本無異。
如不服本判決，應於判決送達後廿日內，向本院提出上訴狀。
中      華      民      國     九十     年      六      月    二十一    日
~B法院書記官  許慧禎


司法院資訊處製作；財團法人民間司法改革基金會備份。
